最高法院民事判決　　　　　　　　　　　　　　　　八十八年度台上字第七三三號
　　上　訴　人　台北縣三重市公所
　　法定代理人　朱清發
　　參　加　人　廣進工程有限公司
　　法定代理人　林忠成
　　參　加　人　台灣電力股份有限公司台北西區營業處
　　法定代理人　李漢申
　　被 上訴 人　甲○○
　　法定代理人　池玉琦
　　訴訟代理人　蔣封堯律師
右當事人間請求國家賠償事件，上訴人對於中華民國八十七年四月七日台灣高等法院
第二審判決（八十六年度上國字第一二號），提起上訴，本院判決如左：
    主  文
上訴駁回。
第三審訴訟費用由上訴人負擔；參加訴訟所生費用，由參加人負擔。
    理  由
本件被上訴人起訴主張：伊於民國八十四年二月二十一日凌晨一時許騎乘ＡＦＶ－三
三六號機車，行經台北縣三重市○○路○段三○號附近時，因該路段施工後，未將路
面修整，高低不平，並有坑洞，又未放置路障或警告標示，致伊人車倒地受傷，經送
醫治療，伊因頭部受重創（右側硬腦膜下出血及腦內出血），已成殘廢，無法工作及
治癒，日常活動須人照護，經法院裁定宣告禁治產在案。伊受有喪失勞動能力新台幣
（下同）七百四十六萬一千五百十七元、醫療費用三十萬元、精神慰撫金四百三十萬
元，合計一千二百零六萬一千五百十七元之損害。上訴人係該肇事路段之管理機關，
依國家賠償法第三條第一項規定，自應負損害賠償責任，經伊請求協議未成立等情，
求為命上訴人給付四百十萬四千六百零七元之判決，於上訴原審後，追加聲明求為命
上訴人再給付按上開金額自八十四年三月九日起至清償日止依年息百分之五計算之利
息（被上訴人之請求，超過上開金額及利息部分，分別經第一、二審判決其敗訴，經
本院另以裁定駁回其上訴確定）。
上訴人則以：被上訴人不能證明其確係騎機車行經該肇事路段及其所受傷害與道路坑
洞有相當因果關係；且該路段施工後設有路障及警告安全錐，並舖有簡易瀝青，路面
僅有下雨積水，路面不平，應無坑洞；況被上訴人未戴安全帽，行經上開地段、因下
雨致視線不清、又未減速慢行，作隨時停車準備等違反道路交通安全規則之過失等語
，資為抗辯。
原審以：被上訴人主張之前開事實，有台灣大學醫學院附設醫院（下稱台大醫院）診
斷證明書、勞工保險傷病診斷書、殘廢診斷書、現場及被上訴人就醫等照片、台北縣
警察局三重分局（以下簡稱三重分局）厚德派出所工作紀錄簿、台灣台北地方法院（
下稱台北地院）八十五年度禁字第一四號民事裁定、協議不成立證明書、道路交通事
故調查報告表（下稱事故調查報告表）(一)、(二)為證。依證人即最先趕至現場直接救助
被上訴人之三重分局消防分隊隊員李振彰證稱：現場路面坑洞不平，未特別注意現場
有無設立安全標誌、號誌或警告牌等情，核與證人即隨後到現場處理之警員蔡華宗所
證：現場道路有坑洞，未看到警告標誌之情節相符。參以證人林旺泉亦證稱：「事故
發生後二、三天，被上訴人之妻叫伊去現場載機車，當場未發現有安全帽，當地路面
有坑洞，未發現有路面不平，或坑洞之標誌。」事故調查報告表(二)現場圖亦記載肇事
地點為三重市○○路○段二二八公園前，肇事路段施工道路坑洞達二十cm以上；肇事
經過摘要欄內記載「受傷者經查是騎乘機車ＡＦＶ－三三六號的被上訴人，已由消防
隊救護車送往縣立醫院。因該路段道路施工坑洞泥濘甚多，加上因雨未有照明設備，
未設路障。」及三重分局厚德派出所於八十四年二月二十一日發生事故後之八十四年
二月二十七日工作記錄簿記載：「至轄內巡邏，於忠孝路二段二二八號公園前，發現
路面破損，機車騎士易生危險，遂轉知代表會副主席，由副座轉知市長至現場察看，
並允諾於明早修復路面，並於現場放置警示燈，以提醒路過之人注意安全」各等情，
足證系爭路段確因路面施工及下雨，致坑洞不平、積水、設置警告標誌、路障之情形
甚明。上訴人抗辯：現場並無忠孝路二段三十號，且有設立警告標誌、路障，道路並
無不平之坑洞云云，即非可採。按於挖掘道路工程進行中，應樹立警告標誌，夜間並
應安裝警告燈，道路交通安全規則第一百四十三條定有明文。本件上訴人所管理之肇
事路段，既進行施工，自應樹立警告標誌，夜間並應安裝警告燈。依警員蔡華宗拍攝
之現場照片顯示現場並未樹立警告標誌及路障，與該警員所證現場並未設有警告標誌
及路障之情形相符，參以蔡華宗證稱：案發前有許多人打電話至派出所，反應稱甚多
機車騎士在該路段騎機車摔倒等語，足徵現場僅設置交通安全錐，其所設置之警示功
能，尚不足以達到警告路過人車得注意因現場施工路段所造成之危險性，上訴人管理
系爭肇事路段，仍屬違反前開交通安全規則之規定。該肇事路段係屬上訴人管理，竟
於施工後，未將路面整平，任置道路坑洞不平，又未放置路障或警示標誌及足以達到
警告功能之夜間警告燈，致被上訴人騎機車行經該處時，人車倒地受重創，其受傷與
上訴人管理系爭肇事路段之欠缺有因果關係甚明，自應負損害賠償責任。被上訴人於
八十四年三月八日以書面向上訴人請求協議賠償損害未能成立，則其訴請國家賠償，
洵屬有據。茲就其所請求賠償之項目及金額審認如下：(一)喪失勞動能力部分：被上訴
人主張伊係四十六年十一月十五日生，於八十四年二月二十一日受傷時，為三十八歲
，事故發生當時月薪三萬七千五百元，年薪四十五萬元，受傷後已完全喪失勞動能力
，算至六十五歲退休止，喪失勞動能力時間共計二十七年，依霍夫曼式計算法扣除中
間利息後，上訴人應一次賠償七百四十六萬一千五百十七元等情，有診斷證明書、勞
工保險傷病診斷書、殘廢診斷書、宣告禁治產民事裁定、八十三年及八十四年所得扣
繳憑單為證，證人即製作上開薪資所得扣繳憑單之進興工程行負責人張進興結證：被
上訴人確受僱於伊，從事綁鋼筋工作，工資以工作天計算，出事前一天約二千五百元
，一個月約做二十三天，八十四年每月增至四萬餘元，因八十三年時剛來比較不會，
薪水比較低等語，且扣繳憑單內已明載其所得為「薪資」，足見被上訴人八十四年之
薪資所得為真正。上訴人抗辯：被上訴人八十三年度所得扣繳憑單之年薪為三十六萬
元，每月平均薪資為三萬元，八十四年度一月份至二月份之薪資總額為七萬五千元，
每月平均薪資為三萬七千五百元，應以八十三年度之平均月薪三萬元為準云云，為不
可採。被上訴人請求上訴人賠償喪失勞動能力之損失七百四十六萬一千五百十七元，
即無不合。(二)醫療費用部分：被上訴人主張伊受傷後計支出治療費用五十萬元，為上
訴人所不爭，並有收據為證，堪信為真正。其請求上訴人給付三十萬元，亦屬有據。
(三)精神慰撫金部分：被上訴人主張伊受此重創，正值年輕力壯，卻終身殘廢，妻兒同
受牽累，生不如死，甚為痛苦，請求賠償慰撫金二百六十萬元（在原審減縮請求此項
金額）。茲審酌被上訴人係四十六年十一月十五日生，發生事故時年僅三十八歲，國
小畢業、已婚育有二子、業工、月薪為三、四萬元，確已終身成殘，為植物人，處境
甚為可憐，精神極為痛苦，有退伍令、戶口名簿、戶籍謄本、所得扣繳憑單足憑，上
訴人為台北縣內重要地方自治機關等情，認被上訴人請求之慰藉金以二百五十萬元為
允當，在此範圍內，應予准許。上開三項合計被上訴人得請求損害賠償之金額為一千
零二十六萬一千五百十七元。惟據證人蔡華宗證稱：其至現場時並未發現安全帽；證
人李振彰亦證稱：未看到被上訴人戴安全帽，現場亦未發現有安全帽；另證人林旺泉
證稱：事故發生後二、三天，被上訴人之妻叫伊去現場載機車，當場未發現安全帽各
等語，及三重分局函附之消防分隊執行甲○○車禍緊急傷病送醫登記表及工作紀錄簿
記載：「據民眾告知，因路面坑洞而倒地受傷，現場無發現安全帽，發現傷者頭部受
傷，全身汙泥，現場有一部機車」等情，足徵事故發生時，被上訴人並未戴安全帽甚
明，參以被上訴人於雨天行經肇事之積水路段已有施工狀況，苟能依規定配戴安全帽
，且若能特別謹慎小心，隨時注意車前狀況，並採取必要之安全措施，減速慢行，作
隨時停車之準備，非不可避免或減輕傷害之發生，足認被上訴人就損害之發生、擴大
，亦與有過失。經審酌兩造對事故發生原因力之強弱，認被上訴人應負十分之六過失
責任，以減輕上訴人之賠償金額。計被上訴人得請求上訴人賠償之金額為四百十萬四
千六百零七元（喪失勞動能力部分為二百九十八萬四千六百零七元、醫療費用十二萬
元、慰藉金一百萬元），並依民法第二百三十三條第一項之規定，請求上訴人給付按
上開賠償金額自其向上訴人請求賠償之翌日即八十四年三月九日起算至清償日止，依
年息百分之五計算之利息。被上訴人之請求，於此範圍內應予准許，為其心證之所由
得，並說明對兩造其餘攻防方法之取捨意見，因而維持第一審所為命上訴人給付三百
三十四萬四千六百零七元之判決，駁回上訴人其餘之上訴，並判命上訴人（即附帶被
上訴人）再給付被上訴人（即附帶上訴人）七十六萬元；暨就追加之訴部分，命上訴
人加付按四百十萬四千六百零七元自八十四年三月九日起算至清償日止，依年息百分
之五計算之利息，經核於法洵無違誤。上訴論旨，徒就原審取捨證據、認定事實之職
權行使，指摘原判決關於其不利部分為不當，聲明廢棄，不能認為有理由。
據上論結，本件上訴為無理由。依民事訴訟法第四百八十一條、第四百四十九條第一
項、第七十八條、第八十六條第一項前段，判決如主文。
中      華      民      國    八十八    年      四      月      九      日
                              最高法院民事第五庭
                                  審判長法官  洪  根  樹
                                        法官  謝  正  勝
                                        法官  劉  福  來
                                        法官  黃  熙  嫣
                                        法官  朱  建  男
      右正本證明與原本無異
                                              書  記  官
中      華      民      國    八十八    年      四      月    二十八    日
